【裁判字號】    97,上訴,393
【裁判日期】    970507
【裁判案由】    違反臺灣地區與大陸地區人民關係條例
【裁判全文】
臺灣高等法院臺中分院刑事判決         97年度上訴字第393號
上  訴  人
即  被  告  甲○○
                      號
選任辯護人  廖本揚律師
上  訴  人
即  被  告  乙○○
上列上訴人因違反臺灣地區與大陸地區人民關係條例案件，不服
臺灣彰化地方法院96年度訴字第1552號中華民國96年12月21日第
一審判決（起訴案號：臺灣彰化地方法院檢察署96年度偵字第62
08號），提起上訴，本院判決如下：
    主  文
上訴駁回。
甲○○、乙○○均緩刑參年，並各向公庫支付新臺幣拾萬元。
    事  實
一、甲○○、乙○○誼屬舊識，甲○○因見乙○○僱用大陸地區
    女子幫忙看顧所營檳榔攤，亦思找大陸地區女子來臺幫其看
    顧檳榔攤，並與其同居，然因其已有配偶，無法以本人名義
    與大陸地區女子結婚，乃以新臺幣（下同）18萬元之代價，
    委由乙○○代為尋找人頭，並安排至大陸地區辦理假結婚手
    續。乙○○、甲○○均明知大陸地區人民非經主管機關許可
    ，不得進入臺灣地區，且黃再長並無與大陸地區女子結婚之
    真意，竟向黃再長表示，若黃再長願意擔任人頭丈夫，前往
    大陸地區與大陸地區女子辦理假結婚，使大陸地區女子能順
    利來臺，將給付黃再長3萬元，另按月給付3千元為酬，經黃
    再長應允後，甲○○、乙○○、黃再長（另經檢察官提起公
    訴，由原審法院另案審理）即共同基於使大陸地區人民非法
    進入臺灣、行使使公務員登載不實文書之犯意聯絡，由甲○
    ○先於民國94年4月8日前往大陸地區挑選大陸地區女子，經
    選定大陸地區女子李雪梅後，乙○○即偕同黃再長於同年月
    13日前往大陸地區，由甲○○、乙○○陪同黃再長、李雪梅
    於同年月19日前往大陸地區湖南省邵陽市虛偽辦理公證結婚
    手續，並於同日取得大陸地區湖南省民政廳所核發之湘民結
    字第010500814號結婚證明書， 及大陸地區湖南省公證處所
    核發之（2005）湘證字第5182號結婚公證書、（2005）湘證
    字第5183號親屬關係公證書。甲○○、乙○○、黃再長返臺
    後，乙○○即指示黃再長持上開不實之結婚公證書至財團法
    人海峽交流基金會（下稱海基會）辦理認證， 於94年5月27
    日取得該會（94）中核字第033707號證明書，復指示黃再長
    於94年6月9日，持上開不實之結婚公證書及海基會證明書前
    往彰化縣警察局彰化分局花壇分駐所，以申請配偶來臺探親
    之名義，填具「大陸地區人民進入臺灣地區保證書」一紙，
    交予該分駐所負責承辦該項事務之員警，致使不知情且不具
    實質審查權之該管公務員，將「黃再長與李雪梅係夫妻關係
    」此一不實事項登載於職務上所掌公文書即上開保證書之「
    對保或證明機關簽註意見欄」，並據以核發該保證書予黃再
    長，足以生損害於警察機關對大陸地區人民與臺灣地區人民
    婚姻狀況管理之正確性； 再指示黃再長於94年6月10日前往
    內政部警政署入出境管理局（下稱境管局；現已改制為內政
    部入出國及移民署），以申請配偶來臺探親團聚為理，填具
    「大陸地區人民入出臺灣地區申請書」，並將該申請書與上
    開記載不實結婚事項之大陸地區人民進入臺灣地區保證書、
    結婚公證書、及海基會證明書，一併持交境管局承辦人員，
    以申請李雪梅入境來臺，足以生損害於境管局對於大陸地區
    人民申請入境臺灣地區許可之正確性；嗣因境管局承辦人員
    經實質審查後，發覺黃再長與李雪梅係假結婚，不予許可李
    雪梅入境之申請，致甲○○、乙○○等人共同使大陸地區人
    民非法進入臺灣地區未獲得逞。
二、案經臺灣彰化地方法院檢察署檢察官自動檢舉偵查後聲請簡
    易判決處刑。
    理  由
一、按被告以外之人於審判外之言詞或書面陳述，除法律有規定
    者外，不得作為證據；被告以外之人於審判外之陳述，雖不
    符前四條之規定，而經當事人於審判程序同意作為證據，法
    院審酌該言詞陳述或書面陳述作成時之情況，認為適當時，
    亦得為證據；當事人、代理人或辯護人於法院調查證據時，
    知有第159條第1項不得為證據之情形，而未於言詞辯論終結
    前聲明異議者，視為有前項之同意；刑事訴訟法第159條第1
    項、第159條之5第1、2項分別定有明文。本件當事人及辯護
    人於本院準備程序及審理中，對於下列所引用言詞陳述或書
    面陳述等證據之證據能力均表示無意見，本院審酌各該證據
    之取得，並無以強暴、脅迫、利誘、或其他不正方法取證之
    情形，依上開規定，各該證據自均具有證據能力。
二、上開事實，業據上訴人即被告甲○○於本院準備程序及審理
    中均坦承屬實，並據共同被告乙○○於偵查中以證人身份具
    結證稱：「．．．．是他（指甲○○）來我的檳榔攤，看到
    我的小姐是大陸人，就叫我介紹一個大陸新娘，我就要幫他
    介紹，價錢是18萬元。．．．．」「我有帶他過去大陸，在
    94年4月中， 帶他去大陸湖南邵陽市（筆錄誤植為紹陽市）
    和女方相親，對方也有辦成，也有證件證明，是他和大陸籍
    的田金花，她是我朋友的老婆，他們二人先過去選新娘，我
    們請的人頭再去辦公證結婚。」等語（96年度他字 第920號
    偵查卷第30頁），復於原審審理中具結證稱：「（卷附之照
    片是否為甲○○與大陸女子在大陸結婚的照片？）是的，沒
    錯。那位女子就是李雪梅。」「（在大陸辦結婚相關手續，
    甲○○是否與你及田金花一起去？）是的。他有進去大陸的
    公證處的大廳。」「（甲○○是否知道到大陸的公證處要作
    何事？）他知道，是要辦理結婚。」等語（原審卷第57頁）
    。
三、訊據上訴人即被告乙○○則矢口否認前揭犯行，辯稱其未幫
    甲○○介紹人頭，甲○○是直接跟其朋友黃肇嘉的太太所接
    洽，其不認識黃再長，大陸女子也不是其所介紹，本件與其
    完全無關云云。惟查上開事實，不惟業據其於偵查中供承：
    「（你是否跟甲○○收了18萬元？）他是請我幫他辦大陸妹
    。．．．．」「（你總共向甲○○收了多少錢？）18萬元，
    我是負責付錢及帶黃再長去大陸而已。」「（甲○○、黃再
    長及你是否知道本件為假結婚？）知道，但是我是基於和甲
    ○○是三、四十年的朋友，才幫他忙的。」等語在卷（96年
    度偵字第6208號偵查卷第7、8頁），並據其於偵查及原審審
    理中具結證稱：是甲○○叫其幫他介紹一個大陸新娘，其乃
    以18萬元之代價幫他介紹， 於94年4月中帶甲○○到大陸湖
    南邵陽市和女方相親，是其朋友的大陸籍配偶田金花與甲○
    ○先過去選新娘後，渠等所找的人頭再去辦公證結婚，在大
    陸辦結婚相關手續，是其與甲○○及田金花一起去，甲○○
    也有進去大陸的公證處的大廳，知道是要辦理結婚，已詳前
    述，所辯未幫甲○○介紹人頭，其不認識黃再長，本件與其
    完全無關云云，自不足採信。
四、此外並有乙○○所書立收受甲○○所交付10萬元訂婚聘金之
    收據（前引他字第920號偵查卷第4頁）、乙○○所書立收受
    甲○○10萬元現金之收據（他字第920號偵查卷第5頁）、辦
    理假結婚之支出明細表（他字第920號偵查卷第38頁）、 甲
    ○○與黃再長簽立之契約書（他字第920號偵查卷 第39頁）
    、黃再長之非近親聲明書（他字第920號偵查卷 第41頁）、
    李雪梅之常住人口登記卡（他字第920號偵查卷 第42頁）、
    大陸地區湖南省民政廳所核發黃再長與李雪梅之湘民結字第
    010500814號結婚證明書（他字第920號偵查卷第43、44頁）
    、海基會（94）中核字第033707號證明書（他字 第920號偵
    查卷第45頁）、大陸地區湖南省公證處所核發之（2005）湘
    證字第5182號結婚公證書與（2005）湘證字第5183號親屬關
    係公證書（他字第920號偵查卷第46至49頁）、 內政部警政
    署入出境管理局94年11月4日境平辰字第09410791110號書函
    （他字第920號偵查卷第50頁）、 黃再長之護照影本（他字
    第920號偵查卷第51、52頁）、 乙○○之護照影本（他字第
    920號偵查卷第54、55頁）、彰化縣花壇鄉戶政事務所96年6
    月15日彰花戶字第0960001393號函及隨函檢附之黃再長戶籍
    謄本（偵字第5284號偵查卷第17、18頁）、內政部入出國及
    移民署96年6月15日移署資處亦字第09610079440號函及隨函
    檢附之大陸地區人民入出臺灣地區申請書、不准狀況通知單
    、常住人口登記卡、上開大陸地區人民進入臺灣地區保證書
    、黃再長之戶籍謄本、上開海基會證明書、上開大陸地區湖
    南省公證處結婚公證書、 內政部94年9月20日臺內警境平安
    字第0940119555號不予許可處分書、申訴書、彰化縣警察局
    彰化分局94年6月28日彰警分陸字第0940027631號函、 內政
    部警政署入出境管理局面談紀錄（偵字第5284號偵查卷第19
    至41頁）、甲○○、乙○○、黃再長之入出境資料連結作業
    查詢結果（原審卷第46至48）、甲○○與李雪梅合照之照片
    （他字第920號偵查卷第35、36頁）在卷可稽。
五、按大陸地區人民非經主管機關許可，不得進入臺灣地區，臺
    灣地區與大陸地區人民關係條例第10條第1項定有明文； 而
    大陸地區人民，其父母、配偶或子女在臺灣地區設有戶籍者
    ，得申請進入臺灣地區探親，內政部依臺灣地區與大陸地區
    人民關係條例第10條第3項授權擬訂， 報請行政院核定後發
    布之大陸地區人民進入臺灣地區許可辦法 第3條第1項第3款
    規定甚明。復按臺灣地區與大陸地區人民關係條例第79條第
    1項處罰違反同條例第15條第1款所定之使大陸地區人民非法
    進入臺灣地區罪，凡非經合法手續進入者皆包含之，故使大
    陸地區人民以假結婚、真入境之脫法方式，進入臺灣地區，
    即該當本罪，自不以偷渡進入者為限。被告甲○○、乙○○
    為達到使大陸地區人民李雪梅得依上開配偶探親規定入境臺
    灣地區之目的，由無結婚真意之黃再長與李雪梅虛偽辦理結
    婚，並以此為由申請李雪梅來臺，其等係以徒具外觀合法形
    式之結婚，藉以規避對大陸地區人民進入臺灣地區之管制，
    自屬非法之入境無疑，本件事證明確，被告甲○○、乙○○
    之犯行，均堪認定。
六、被告行為後法律變更之比較適用：
  (一)刑法、罰金罰鍰提高標準條例、刑法施行法先後於94年2月2
    日、95年5月17日、同年6月14日修正公布，並均於95年7月1
    日施行，本件被告二人行為後，法律既有變更，關於本案應
    適用之新舊法，茲比較如下：
  1.刑法第2條第1項規定，係規範行為後法律變更所生新舊法律
    比較適用之準據法，於95年7月1日刑法施行後，應適用刑法
    第2條第1項之規定，為「從舊從輕」之比較。
  2.刑法第28條關於共犯之規定，由「二人以上共同實施犯罪之
    行為者，皆為正犯」，修正為「二人以上共同實行犯罪之行
    為者，皆為正犯」，惟上述用語上之修正，乃因「實施」一
    詞之範圍，在解釋上是否包括「陰謀共同正犯」及「預備共
    同正犯」存有爭議，為杜爭議，明白宣示本條不包括「陰謀
    共同正犯」及「預備共同正犯」，但仍包括共謀共同正犯，
    乃將「實施」修正為「實行」（刑法修正理由參照），經比
    較新、舊法後，並無有利或不利之情形。
  3.修正前刑法第55條關於牽連犯之規定，業已修正刪除，犯一
    罪而其方法或結果之行為，均在新法施行前者，新法施行後
    ，應依新法第2條第1項之規定，適用最有利於行為人之法律
    。經比較新、舊法結果，應以被告行為時之法律即修正前刑
    法第55條規定論以牽連犯，最有利於被告。
  4.刑法第33條第5款關於罰金刑之規定， 由「罰金：一元以上
    」修正為「罰金：新臺幣一千元以上，以百元計算之」，應
    依刑法第2條第1項規定，適用最有利於行為人之法律。刑法
    第216條、第214條行使使公務員登載不實文書罪關於「或五
    百元以下罰金」、臺灣地區與大陸地區人民關係條例第79條
    第4項、第1項之罪關於「得併科新臺幣一百萬元以下罰金」
    之罰金刑部分，經比較新、舊法結果，應以被告行為時之法
    律即修正前刑法第33條第5款規定，最有利於被告。
  5.刑法施行法第1條之1增訂施行前，依罰金罰鍰提高標準條例
    第1條前段、現行法規所定貨幣單位折算新臺幣條例第2條規
    定，刑法第216條、第214條行使使公務員登載不實文書罪關
    於「或五百元以下罰金」之罰金刑部分，應提高折算為「或
    新臺幣一萬五千元以下罰金」。 刑法施行法修正增訂第1條
    之1規定：「中華民國94年1月7日刑法修正施行後， 刑法分
    則編所定罰金之貨幣單位為新臺幣。94年1月7日刑法修正時
    ，刑法分則編未修正之條文定有罰金者，自94年1月7日刑法
    修正施行後，就其所定數額提高為三十倍。 但72年6月26日
    至94年1月7日新增或修正之條文，就其所定數額提高為三倍
    。」依增訂條文提高並改為新臺幣後，刑法第216條、第214
    條行使使公務員登載不實文書罪關於「或五百元以下罰金」
    之罰金刑部分，亦同為「或新臺幣一萬五千元以下罰金」，
    經比較新、舊法後，結果並無不同。
  6.修正前刑法第25條第2項、第26條前段關於未遂犯處罰之規
    定，由「未遂犯之處罰，以有特別規定者，為限。」「未遂
    犯之處罰，得按既遂犯之刑減輕之。」修正改列於刑法第二
    十五條第二項，並規定：「未遂犯之處罰，以有特別規定者
    為限，並得按既遂犯之刑減輕之。」此項修正僅屬條文之移
    列，經比較新、舊法後，結果並無不同。
  7.比較時應就罪刑有關之共犯、未遂犯、想像競合犯、牽連犯
    、連續犯、結合犯，以及累犯加重、自首減輕暨其他法定加
    減原因（如身分加減）與加減例等一切情形，綜其全部罪刑
    之結果而為比較（最高法院95年度第八次刑事庭會議決議第
    1點第4項參照）。經綜合比較新、舊法之結果，被告行為後
    之新法並未有利於被告，依刑法第2條第1項前段規定，本案
    自應適用被告行為時之法律即修正前刑法第55條、第33條第
    5款，罰金罰鍰提高標準條例第1條前段之規定。
七、核被告甲○○、乙○○所為，關於以假結婚方式使大陸地區
    女子李雪梅非法進入臺灣地區未遂部分，均係犯臺灣地區與
    大陸地區人民關係條例第79條第4項、第1項違反同法第15條
    第1款之 不得使大陸地區人民非法進入臺灣地區規定未遂罪
    ；關於提出不實之結婚公證書及海基會證明書向警察單位申
    報李雪梅為黃再長之配偶，使該管公務員將該不實事項登載
    於職務上所掌之公文書、即大陸地區人民進入臺灣地區保證
    書之「對保或證明機關（構）簽註意見欄」，復持該登載不
    實之公文書向境管局申請李雪梅來臺探親團聚部分，均係犯
    刑法第216條、第214條之行使使公務員登載不實文書罪。被
    告二人與共同正犯黃再長間，就違反不得使大陸地區人民非
    法進入臺灣地區規定未遂、行使使公務員登載不實文書之犯
    行，彼此有犯意聯絡及行為分擔，應論以共同正犯。被告二
    人使公務員登載不實事項於公文書後，復持以行使，其等使
    公務員登載不實事項於公文書之低度行為，應為行使使公務
    員登載不實事項公文書之高度行為所吸收，不另論罪。被告
    二人所犯違反不得使大陸地區人民非法進入臺灣地區規定未
    遂、行使使公務員登載不實文書二罪間，具有方法、目的之
    牽連關係，為牽連犯，應依修正前刑法第55條規定，從一重
    之違反不得使大陸地區人民非法進入臺灣地區規定未遂罪處
    斷。公訴人雖僅就被告二人違反不得使大陸地區人民非法進
    入臺灣地區規定未遂之犯行，提起公訴，惟被告二人行使使
    公務員登載不實公文書之犯行，與前揭經起訴應予論罪科刑
    部分，具有牽連犯之裁判上一罪關係，應為起訴效力所及，
    本院自得併予審理，附此敘明。被告二人已著手於違反不得
    使大陸地區人民非法進入臺灣地區規定之實行而未遂，為未
    遂犯，應依刑法第25條第2項（原判決誤載為 修正前刑法第
    26條前段）規定，各減輕其刑。又中華民國九十六年罪犯減
    刑條例業於96年7月4日公布，並於同年月16日施行，依該條
    例第2條規定，犯罪在96年4月24日以前者，除本條例另有規
    定外，應予以減刑。 本件被告二人之犯罪時間係在96年4月
    24日以前，且被告二人所犯臺灣地區與大陸地區人民關係條
    例第79條第4項、第1項違反 同法第15條第1款之不得使大陸
    地區人民非法進入臺灣地區規定未遂罪、 刑法第216條、第
    214條之行使使公務員登載不實文書罪，均非屬該條例第3條
    所列舉不予減刑之罪，爰依中華民國九十六年罪犯減刑條例
    第2條第1項第3款、第7條規定，各減其宣告刑2分之1。
八、原審適用臺灣地區與大陸地區人民關係條例 第79條第4項、
    第1項，刑法第11條前段、第2條第1項前段、第28條（原判
    決誤載為修正前刑法第28條）、第216條、第214條、 第25
    條第2項（原判決誤載為修正前刑法第26條前段），修正前
    刑法第55條，罰金罰鍰提高標準條例第1條前段，中華民國
    九十六年罪犯減刑條例第2條第1項第3款、第7條，並審酌被
    告甲○○、乙○○共同謀議，欲以假結婚之方式，使大陸地
    區女子李雪梅非法入境臺灣地區，對國家入出境管理及社會
    秩序所生危害非輕，且犯罪後猶反覆飾詞以辯，及被告等犯
    罪之動機、目的、手段、生活狀況、智識程度等一切情狀，
    分別量處有期徒刑一年六月，各減為有期徒刑九月，認事用
    法，並無違誤，量刑亦稱妥適，被告甲○○上訴意旨略以原
    審量刑過重云云，被告乙○○上訴意旨略以伊未涉犯本件犯
    行云云，分別指摘原判決不當，均無理由，應予駁回。查被
    告甲○○雖曾因偽造文書案， 於90年5月28日經臺灣彰化地
    方法院以90年度訴字第261號判決處有期徒刑六月， 緩刑二
    年確定，緩刑期滿未經撤銷緩刑，被告乙○○則未曾受有期
    徒刑以上刑之宣告，分別有臺灣高等法院被告前案紀錄表附
    卷可稽，被告二人經此罪刑之宣告後，當知警惕，諒無再犯
    之虞，本院因認所宣告之刑，以暫不執行為適當，爰均予宣
    告緩刑三年，並各向公庫支付新臺幣10萬元，以勵自新。
九、據上論斷，應依刑事訴訟法第368條， 刑法第74條第1項第1
    款、第2項第4款，判決如主文。
本案經檢察官丙○○到庭執行職務。
中    華    民    國    97    年    5     月    7     日
                  刑事第十庭    審判長法  官 林 照 明
                                      法  官 林 欽 章
                                      法  官 郭 瑞 祥
上列正本證明與原本無異。
如不服本判決，得於收受送達後十日內向本院提出上訴書狀，其
未敘述上訴之理由者，並得於提出上訴書狀後十日內，補提上訴
理由書。（須附繕本）
                                      書記官 劉 智 文
中    華    民    國    97    年    5     月    13    日
附錄條文：
中華民國刑法第214條
（使公務員登載不實罪）
明知為不實之事項，而使公務員登載於職務上所掌之公文書，足
以生損害於公眾或他人者，處3年以下有期徒刑、拘役或5百元以
下罰金。
中華民國刑法第216條
（行使偽造變造或登載不實之文書罪）
行使第 210 條至第 215 條之文書者，依偽造、變造文書或登載
不實事項或使登載不實事項之規定處斷。
臺灣地區與大陸地區人民關係條例第79條
（罰則）
違反第 15 條第 1 款規定者，處 1 年以上 7 年以下有期徒刑，
得併科新臺幣一百萬元以下罰金。
意圖營利而犯前項之罪者，處 3 年以上 10 年以下有期徒刑，得
併科新臺幣五百萬元以下罰金。
前二項之首謀者，處 5 年以上有期徒刑，得併科新臺幣一千萬元
以下罰金。
前三項之未遂犯罰之。
中華民國船舶、航空器或其他運輸工具所有人、營運人或船長、
機長、其他運輸工具駕駛人違反第15條第1款規定者，主管機關
得處該中華民國船舶、航空器或其他運輸工具一定期間之停航，
或廢止其有關證照，並得停止或廢止該船長、機長或駕駛人之職
業證照或資格。
中華民國船舶、航空器或其他運輸工具所有人，有第 1 項至第 4
項之行為或因其故意、重大過失致使第三人以其船舶、航空器或
其他運輸工具從事第1項至第4項之行為，且該行為係以運送大陸
地區人民非法進入臺灣地區為主要目的者，主管機關得沒入該船
舶、航空器或其他運輸工具。所有人明知該船舶、航空器或其他
運輸工具得沒入，為規避沒入之裁處而取得所有權者，亦同。
前項情形，如該船舶、航空器或其他運輸工具無相關主管機關得
予沒入時，得由查獲機關沒入之。
臺灣地區與大陸地區人民關係條例第15條
（禁止行為）
下列行為不得為之：
一  使大陸地區人民非法進入臺灣地區。
二  明知臺灣地區人民未經許可，而招攬使之進入大陸地區。
三  使大陸地區人民在臺灣地區從事未經許可或與許可目的不符
    之活動。
四  僱用或留用大陸地區人民在臺灣地區從事未經許可或與許可
    範圍不符之工作。
五  居間介紹他人為前款之行為。


司法院資訊處製作；財團法人民間司法改革基金會備份。
